最高法院刑事判決　　　　　　九十六年度台上字第一一六七號
上　 訴　 人　台灣高等法院高雄分院檢察署檢察官
上訴人即被告　甲○○
　　　　　　　　　　　之1（另案在台灣屏東監獄執行）
上列上訴人等因被告違反毒品危害防制條例等罪案件，不服台灣
高等法院高雄分院中華民國九十五年十一月二十日第二審更審判
決（九十五年度上更(一)字第二八一號，起訴案號：台灣高雄地方
法院檢察署九十一年度偵字第二六八二八號），提起上訴，本院
判決如下：
    主  文
原判決撤銷，發回台灣高等法院高雄分院。
    理  由
本件原判決認定上訴人即被告甲○○前於民國八十七年間，曾因
違反麻醉藥品管理條例案件，經法院判處有期徒刑六月確定，甫
於八十八年七月八日執行完畢出監。猶不知悔改，明知海洛因及
甲基安非他命業經政府分別公告為毒品危害防制條例所列之第一
、二級毒品，不得非法持有、販賣，竟意圖營利，基於販賣第二
級毒品甲基安非他命之概括犯意，自九十年七月底、八月初起至
同年九月二十九日止，在高雄市○○路○○路邊及同市○○路上
之遊藝場門前等處，以每次新台幣（下同）一千至三千元不等之
價格，連續十次販賣甲基安非他命予黃錦敦施用。嗣於同年九月
二十九日某時許，黃錦敦與黃朝源共同出資八千元，由黃錦敦與
被告約定在高雄市○○○路五十四號前交易甲基安非他命，被告
遂於同日二十二時三十分許，駕駛車號ZI－五八六一號自小客車
，攜帶其所有，以夾鏈袋、彈簧秤分裝完成之甲基安非他命十一
小包（其中十包驗餘淨重四十八．七公克，另一包驗後毛重一．
七公克）前往約定地點等待；並另基於意圖販賣而持有第一級毒
品海洛因之犯意，攜帶其所有，以上開夾鏈袋、彈簧秤，分裝成
二十四包之海洛因（合計淨重二百六十三．四二公克、包裝重十
一．六五公克）伺機販賣牟利。嗣黃錦敦到達約定地點進入被告
之自小客車內，購得二包甲基安非他命，價值八千元後，正持於
手上檢視之際，遭巡邏之員警盤查，黃錦敦發覺有異乃開啟車門
脫逃，並隨手將購得之甲基安非他命二包丟棄於路面，被告亦趁
黃錦敦開啟車門之際，順勢將海洛因二十四包、甲基安非他命八
包、空夾鏈袋七十四個、吸食器及彈簧秤各一個丟出車外，黃錦
敦旋因逃脫不及而於車門外為員警制服，被告則因受員警控制無
法逃脫。警方因而查獲並扣得上開散落車外地面之海洛因二十四
包、甲基安非他命十包、空夾鏈袋七十四個、吸食器及彈簧秤各
一個，另於車內左後座踏板上扣得甲基安非他命一包。因而撤銷
第一審關於販賣第二級毒品、意圖販賣而持有第一級毒品部分所
為科刑之判決，比較行為時及裁判時之法律，依有利於被告之規
定，改判仍論處被告連續販賣第二級毒品（累犯，處有期徒刑八
年）及意圖販賣而持有第一級毒品（累犯，處有期徒刑十年六月
）二罪刑。復於理由欄貳，就被告被訴於九十年八月二十九日下
午一時十分許，在國道一號高速公路南向三百六十二公里二百公
尺處路肩，因無照駕駛，為使執行巡邏勤務，行經該處，認其行
跡可疑而命其出示證件之公路警員孟令禹、程怡琮，不對其盤查
，逕予放行，竟交付五十萬元，對彼等行賄，涉犯貪污治罪條例
第十一條第一項對於公務員違背職務之行為交付賄賂部分，說明
經審理結果，犯罪尚屬不能證明，因而撤銷第一審關於此部分所
為科刑之判決，改判諭知被告無罪。固非無見。
惟查：（一）、證人即查獲本案之警員許得雄於第一審證稱案發
當天盤查小客車時，其見坐於駕駛座右側之黃錦敦，開啟車門逃
跑，即從後面繞過去，適見黃錦敦丟一手提袋在地上，袋內物品
散落在自小客車車旁，嗣經查證有海洛因、安非他命等語（見第
一審卷(二)第十三頁），苟屬非虛，則該安非他命與海洛因等毒品
，究係黃錦敦本人自他處攜至案發現場？抑或係至現場後，始自
被告處取得？攸關被告被訴販賣安非他命與販賣或意圖販賣而持
有海洛因等犯行之認定，自有進一步調查釐清之必要。乃原審未
詳為探求，逕以查獲當時係夜間且情狀急迫，證人許得雄得否清
楚辨別警方在車旁地上扣得之物中，究何部分係黃錦敦所丟棄？
已有疑義；且首先攔檢黃錦敦而居於首位之證人即警員趙國良既
證稱當時其無暇注意黃錦敦丟棄何物，則居於次位且動線遭首位
員警阻擋之證人許得雄，於客觀經驗上顯難認其能清楚辨別黃錦
敦丟棄何物；再者，本件扣得之綠色手提包起獲位置，係距小客
車車輛中線二百十五公分之車右後方，尚未超出車尾處之地面，
而黃錦敦係該車右前門下車往右後方逃逸，警員乃自該小客車左
後方圍捕被告，依雙方行進路線觀之，黃錦敦至上開手提包位置
之距離顯較員警者短，則黃錦敦逃逸至車尾處之前，警員應尚未
及繞過車後抵達小客車右側並親睹黃錦敦丟棄該綠色手提包，而
扣案之紅色絨布包起獲位置則於距上開小客車中線約四百五十五
公分處，核距黃錦敦與員警各自逃逸、攔查之距離點最近等情，
因認許得雄上開證言尚無從據為有利於被告之認定云云。然原審
於行交互詰問時，證人趙國良證述其發現被告駕駛之小客車行跡
可疑時，即下車至小客車駕駛座側，要求打開車窗出示證件，尚
未語畢，黃錦敦已奪門而出，其乃循黃錦敦逃逸方向，往車尾繞
過車後面攔截，其無法確定是否較許得雄先繞過車尾（上訴卷第
一二一、一二二頁），許得雄則供證查獲當時，其乘坐之巡邏車
停於小客車後，見黃錦敦自小客車右側下車往後走，即自巡邏車
下車，喝令黃錦敦勿動，並加以攔阻之際，適見黃錦敦正將一包
物品丟置地上，其與趙國良二人中係其先至該處等語（見上訴卷
第一一九、一二０、一二三頁）。依此等證言，似謂趙國良雖最
早自巡邏車下車攔檢被告駕駛之小客車，但較先繞至該小客車右
側攔阻黃錦敦者，則係許得雄，原判決上開關於警員圍捕黃錦敦
時，係趙國良居首，許得雄次之致動線受阻無法清楚辨識黃錦敦
棄置何物之推斷，核已與卷證未盡相符；且就所認定黃錦敦距綠
色手提包起獲位置較警員為近之事實，亦未說明其認定所憑之依
據與得心證之理由，況縱該認定屬實，但原判決未探究黃錦敦與
警員雙方行進速度快慢，僅憑距離，即謂黃錦敦脫逃跑至該起獲
位置丟棄手提包時，警員應尚未及繞過小客車尾親睹其情，而為
不利於被告之判決，顯有證據調查職責未盡、判決理由矛盾、理
由不備與採證違背論理法則之違失。（二）、審理事實之法院，
對於被告有利及不利之一切訴訟證據資料，均應一律加以注意，
故於卷內有利及不利被告之證據併陳時，如何取捨而為適合於事
實之認定，應詳予論列其取捨判斷之理由，否則難謂無判決理由
不備之違誤。證人黃朝源於原審審理時固證稱：案發當晚，黃錦
敦被查獲時，其正乘坐於中型小貨車上，與上開小客車間隔二輛
汽車，因貨車較高，照後鏡較大，故得以見及黃錦敦打開車門下
車脫逃時，被告迅撲向原黃錦敦位置，將一包物品往黃錦敦下車
之車門外丟出，嗣經警察撿取，該丟出來之物品非彼等所有等語
，然其前於黃錦敦被訴違反毒品危害防制條例之另案（九十一年
度重訴字第七六號）審理時，則證稱案發當時，其下車正準備至
被告停車處時，警察即到場，故親睹黃錦敦與被告遭逮捕之經過
等語（見原審上訴審判決第八、九頁），似謂被告遭警查獲時，
其已下車不在貨車上，核與其於原審所為不利於被告之上開供述
，互相扞格。究以何者為可採？自應詳為論述取捨判斷之理由，
此本院前次發回時業已指明。原判決就黃朝源上開先後之供證，
採信其於本案所為不利於被告者，而捨棄其於上開毒品另案所為
有利於被告者，其此項職權之判斷雖與發回前原審上訴審判決之
採證結果不同，然原判決就此等有利與不利併陳之證言，如何斟
酌取捨之心證理由，仍無隻字片語敘及，致發回前原有判決理由
不備之違法瑕疵猶然存在，自不足以昭折服。（三）、原判決採
納證人即案發當天與警員孟令禹共同盤查被告之警員程怡琮於第
一審審理中所稱對被告攔檢時，其正執行警戒，未聽聞孟令禹與
被告談話內容，僅於最後聽到孟令禹叫被告下車，被告卻逕自駛
離，被告交付之現款經孟令禹持至車上，後來追緝被告時，孟令
禹始告知該款項係是被告致送彼等二人，要求勿再盤查其汽車等
語，因認程怡琮並未親聞被告交付現款予孟令禹雙方之談話內容
，故其前於偵查中所為不利被告之供證，僅係得自孟令禹之傳聞
，不得作為證據云云。然程怡琮於第一審為上開供證時，先已表
示攔檢當時，孟令禹與被告間之談話內容，因時隔日久，其已不
復記憶等語（見第一審卷第二三五頁），而斯時距案發之日亦確
已時近三年七月；且程怡琮於偵查中，係指證本件盤查當時，其
在駕駛座左前方擔任警戒，孟令禹要求被告出示證件後，交其查
詢，經指揮中心回報被告有多項毒品前科，囑彼等小心盤查，彼
等為檢查汽車，乃要求被告先起出貴重物品，以杜爭議，被告至
駕駛座置物箱取出現鈔、項鍊等，孟令禹再度詢問有無貴重物品
時，被告即自後座取出一包物品交給孟令禹，遭孟令禹拒絕並喝
令被告下車，被告則猛踩油門駕車離去等語（偵緝字第一三九五
號偵查卷第三十五、三十六頁），非但未表示其未在場親身聽聞
，且觀諸其證述之攔檢經過甚詳，似於孟令禹與被告互動過程中
在場親賭，核與其嗣於審理中所為未親耳聽聞之上開供證，顯非
一致，原審就二者間之歧異，未詳予調查釐清，即採信程怡琮於
審理中之供述，而捨棄其偵查中之供述，遽為有利於被告之判斷
，已有採證違背證據法則之違失。（四）、審理事實之法院就與
待證事實有重要關係，在客觀上認應行調查證據，雖已為調查，
惟其內容尚未臻明瞭者，即與未經調查情形無異，遽行判決，即
有應於審判期日調查之證據未予調查之違法。依卷附偵查筆錄，
程怡琮上開偵查中之供證，雖未指稱被告交付置放現款之紙袋予
孟令禹時，曾為「不要再查」之要求，然該筆錄既有「孟令禹『
拒絕』，並大聲喝令被告下車」等語之記載，而依孟令禹與程怡
琮所證述之經過，孟令禹並未即時開啟紙袋察看內容，尚無從得
知袋內有現金，苟非如孟令禹所指係被告告知內有現款，且要求
彼等「不要再查」，則孟令禹當時所「拒絕」者究屬何事？該筆
錄就程怡琮當庭之陳述有無漏載之情事？此與被告交付紙袋時曾
否告知孟令禹袋內置有現款？被告是否係出於疏失而誤取內有現
款之紙袋？其交付之動機為何？此等與待證事項之認定至有關係
之證據，似不難經由勘驗該次偵訊錄音予以查明，本院前次發回
意旨亦已指明，乃原審仍未依法調查，徒援引與此毫不相關之孟
令禹於九十年十一月二十二日偵查中之供述，指與其嗣於原審中
之證詞不一，復據而以被告交付該紙袋時，究曾否要求「不要再
查」，尚有疑義云云，即逕就此部分被訴事實為被告無罪之諭知
，併有調查證據職責未盡之可議。以上，或係上訴意旨所指摘，
或為本院得依職權調查之事項，應認原判決仍有發回更審之原因
。
據上論結，應依刑事訴訟法第三百九十七條、第四百零一條，判
決如主文。
中　　華　　民　　國　九十六　年　　三　　月　　八　　日
                      最高法院刑事第七庭
                          審判長法官  張　淳　淙
                                法官  劉　介　民
                                法官  張　春　福
                                法官  洪　昌　宏
                                法官  蔡　彩　貞
      本件正本證明與原本無異
                                      書  記  官
中　　華　　民　　國　九十六　年　　三　　月　 十五 　日
                                                Ａ
